【裁判字號】    95,訴,362
【裁判日期】    951218
【裁判案由】    水土保持法等
【裁判全文】
臺灣花蓮地方法院刑事判決               95年度訴字第362號
    公  訴  人  臺灣花蓮地方法院檢察署檢察官
    被      告  甲○○
                乙○○
    右  一  人
    選任辯護人  張秉正律師
上列被告等因違反水土保持法等案件，經檢察官提起公訴（95年
度偵續字第9號），本院判決如下：
    主  文
甲○○、乙○○均無罪。
    理  由
一、公訴意旨略以：被告甲○○、乙○○兄弟為了進出其等家族
    位在花蓮縣壽豐鄉○○段第52、55、56及101 地號之土地（
    第52地號土地登記在被告乙○○名下、第56地號土地登記在
    被告甲○○名下，第55及101 地號土地登記在被告甲○○媳
    婦周瓊玉名下），原係使用丙○○、王淑媛夫婦位在花蓮縣
    壽豐鄉○○段第51及51之1 地號土地（均登記在王淑媛名下
    ）上之道路以供往來通行。被告甲○○、乙○○均明知該道
    路設在陡峭之山坡地上，竟因該道路遭颱風侵襲致坍塌，而
    基於共同之犯意聯絡，未經丙○○、王淑媛夫婦同意，即於
    民國94年10月18日上午9 時30分許，共同擅自僱用不知情之
    黃文旦駕駛怪手翻修該道路，嗣為丙○○當場發現，始報警
    查獲，因認被告二人共同涉有山坡地保育利用條例第34條第
    1 項之違反在他人山坡地內，不得擅自從事道路修建規定之
    罪嫌（檢察官於起訴書內，原認被告二人上開行為有致生水
    土流失，而一併以水土保持法第32條第1 項之規定起訴被告
    二人，並認被告二人所涉上開兩罪嫌為想像競合關係，惟因
    本件遍查全卷結果，並無任何積極證據得證明被告二人所為
    有致生水土流失之情，與水土保持法第32條第1 項之構成要
    件不符，檢察官於95年9 月13日蒞庭時，業已將起訴意旨更
    正為本件起訴法條僅有山坡地保育利用條例第34條第1 項，
    併予陳明）。
二、按因避免自己或他人生命、身體、自由、財產之緊急危難而
    出於不得已之行為，不罰；被告行為不罰者，應諭知無罪之
    判決，刑法第24條第1項前段、刑事訴訟法第301條第1 項分
    別定有明文。而緊急避難行為，係以自己或他人之生命、身
    體、自由、財產猝遇危難之際，非侵害他人法益別無救護之
    途，為必要之條件，最高法院著有24年上字第2669號判例可
    供參照。
三、公訴人認被告二人涉有上開罪嫌，無非係以被告二人之供述
    ，證人丙○○、王淑媛、黃文旦之證述，及檢察事務官之履
    勘現場筆錄乙份、土地所有權狀二份、花蓮縣政府函文乙份
    、現場查獲相片數張等，為其所憑之論據。訊據被告二人固
    不否認其等曾於上開時間，未經丙○○、王淑媛同意，即共
    同僱用不知情之黃文旦駕駛怪手整修前開道路之事實，核與
    證人丙○○、王淑媛、黃文旦所證相符，並有土地所有權狀
    二紙、現場查獲相片數張在卷可稽，此部分事實自堪先予認
    定。惟被告二人均堅決否認有何違反山坡地保育利用條例第
    34條第1 項之罪行，其二人均辯稱：其等靠該條既成道路通
    行外界已經有40年的時間，因為鄉公所經費不足，所以一直
    沒有鋪設水泥，94年10月間龍王颱風過境後，上開道路遭雨
    水沖刷形成水溝，無法通行，而被告甲○○年事已高，平日
    即有使用該道路往來就醫之必要，因此伊等有先聯絡村長丁○○，希望他能儘速找砂石車來傾倒砂石，並將道路整平，
    但村長丁○○說現在各地到處都有災情，花蓮縣壽豐鄉公所
    沒有空來處理上開道路的修繕事宜，要伊二人自己去想辦法
    ，伊二人才會自己去請砂石車過來傾倒碎石並請黃文旦整平
    土地，伊二人不明白為什麼自己花錢修路還會犯罪等語。經
    查：
（一）按在他人山坡地內，不得擅自從事道路修建，違者將處6
      月以上5 年以下有期徒刑，得併科新臺幣60萬元以下罰金
      ，山坡地保育利用條例第34條第1 項、第10條、第9條第3
      款定有明文。上開道路屬山坡地保育利用條例規範之山坡
      地的事實，有臺灣花蓮地方法院檢察署檢察事務官履勘筆
      錄乙份、花蓮縣政府函文暨花蓮縣山坡地範圍資料乙份存
      卷可考，被告二人在未徵詢上開既成道路之所有人丙○○
      及王淑媛，或管理人即花蓮縣壽豐鄉公所同意之情形下，
      即自行雇工在其上堆置碎石進而整地，先不論動機為何，
      已觸犯上開刑罰之構成要件無誤。被告乙○○辯護人之辯
      護意旨雖認：本件案發地點係在既成道路上，所以人人都
      有使用權，被告二人自無構成要件所指「擅自」可言，又
      依照行政院農業委員會函覆本院之函文內容，可知本件情
      形可能不構成法條所指「道路修建」之情形云云，然查：
      所謂既成道路，係指他人所有之土地因有長期供一般人行
      走之事實，為尊重此既成事實，而限縮土地所有權人在該
      土地上原應享有之完整權利，其餘用路人則因此取得繼續
      行走該道路之權利，且僅限於此權利而言，換言之，不得
      因被告二人在該既成道路上享有行走權，即認被告二人已
      得到該既成道路無限延伸的使用權，不然，豈非謂任何用
      路人在該既成道路上鳩工興建房舍，均屬法律應該容許之
      事？故辯護人此部分辯護意旨已屬無稽；再個案是否構成
      山坡地保育利用條例所指之道路修建，本屬於司法機關依
      職權判斷之事項，本件既成道路因遭雨水沖刷、不堪使用
      ，被告二人因此雇工傾倒碎石，進而請怪手司機將碎石整
      平，圖使該道路恢復供人行走之功用，其等修復道路之行
      為，已屬於修建道路無誤，況依據辯護人所指之上開行政
      院農業委員會95年11月8日農授水保字第0951844089 號函
      文意旨略以：有關道路修建及養護之定義，可參考公路修
      建養護管理規則第4、5條之規定，亦即「修建」係指新路
      線之興建、原路線之改善或修復工程，「養護」係指為維
      持公路原有效用及公路用地之完整，並避免造成環境公害
      ，所採行之各種維護措施等語，亦可知本件實屬原路線之
      修復工程無誤，故被告二人所為確屬修建道路無誤，辯護
      人此部分辯護意旨亦屬無據，均附此敘明。
（二）茲有疑問者，乃被告二人為上開道路修建之動機及客觀情
      勢，是否符合刑法第24條所規範緊急避難之情形？查證人
      丁○○於本院證稱：上開既成道路已經存在40幾年，94年
      10月間因為龍王颱風來襲，造成路面損壞，被告二人行走
      的那段路因為沒有鋪設水泥，道路被沖刷得更嚴重，無法
      通行車輛，被告乙○○打電話來，說被告甲○○生病了，
      需要看醫生，請伊叫鄉公所的人來搶修，伊有答應並幫他
      轉達，但鄉公所的搶修能力太差，被告甲○○看病等不及
      ，被告乙○○就說要花點小錢自行修補路面，他們後來才
      僱請怪手及2 台小型砂石車在現場鋪路，但被告二人只倒
      了一台小型砂石車的碎石，丙○○就請警察來了，被告二
      人因此停工，工作時間不到2 個小時等語（見本院95年12
      月1日審理筆錄第9頁至第10頁），而被告甲○○患有心臟
      病、痛風、高血壓等宿疾，亟需行經該道路以往來就醫之
      事實，亦有診斷證明書二紙在卷可稽，可見本件確有該既
      成道路突遭颱風侵襲受損、無法供人行走，致被告甲○○
      無法順利就醫，使其生命、身體因此遭遇危難，且道路修
      復之權責機關即花蓮縣壽豐鄉公所經聯繫結果，確實仍在
      他處處理災情，無法立即搶通該道路，被告二人別無他途
      ，只得採取自行修建該道路之方式，以圖自力救濟之情形
      ，檢察官於本件論告時，亦主動表明本件確有此情，是以
      本件被告二人所為確實符合刑法第24條規範之緊急避難情
      形無誤，再被告二人所為，經當時之客觀施工情形判斷，
      並無避難過當之情形，揆諸首揭法條及判例意旨，被告二
      人之行為違法性已遭阻卻，其等行為應為不罰，爰為被告
      二人均無罪之諭知。
據上論斷，應依刑事訴訟法第301條第1項，判決如主文。
本案經檢察官王怡仁到庭執行職務。
中    華    民    國    95    年    12    月    18    日
                          臺灣花蓮地方法院刑事第三庭
                              審判長法  官    鄭培麗
                                    法  官    張嘉芬
                                    法  官    鄭光婷
上列正本證明與原本無異。
如對本判決不服，應於送達後10日內，向本院提出上訴狀。（應
抄附繕本）
                                    書記官
中    華    民    國    95    年    12    月    25    日


司法院資訊處製作；財團法人民間司法改革基金會備份。
